【裁判字號】    97,訴,1199
【裁判日期】    980930
【裁判案由】    偽造文書
【裁判全文】
臺灣臺北地方法院刑事判決              97年度訴字第1199號
公  訴  人  臺灣臺北地方法院檢察署檢察官
被      告  甲○○○○○
                    36歲民.
選任辯護人  許朝昇律師
上列被告因偽造文書案件，經檢察官提起公訴（96年度偵字第
20781 號），本院判決如下：
    主  文
甲○○○○○無罪。
    理  由
一、公訴意旨以：被告甲○○○○○為尼泊爾籍人士，為申請歸
    化中華民國國籍，明知其於不詳時間、地點，以不詳方式所
    取得之經我國駐新德里臺北經濟文化中心認證之放棄尼泊爾
    國籍證明文件係偽造，竟仍於民國96年4 月17日，持上開偽
    造之放棄尼泊爾國籍證明文件及外僑居留證影本、外國人居
    留證明書、入出國日期證明書、原屬國核發之警察紀錄證明
    及中文譯文、銀行存款餘額證明書及外籍人士上課時數紀錄
    表、準歸化我國國籍證明影本、同意書、護照影本，向臺北
    市松山區戶政事務所提出歸化中華民國國籍之申請。嗣臺北
    市政府將上開資料呈轉內政部審核，經內政部向外交部查證
    被告所提供文件之合法性，始查知上情。因認被告涉犯刑法
    第216條、第210條行使偽造私文書罪嫌。
二、按犯罪事實應依證據認定之，無證據不得認定其犯罪事實。
    又不能證明被告犯罪者，應諭知無罪之判決，刑事訴訟法第
    154 條第2 項、第301 條第1 項分別定有明文。再按，事實
    之認定，應憑證據，如未能發現相當證據，或證據不足以證
    明，自不能以推測或擬制之方法，為裁判基礎；且認定不利
    於被告之事實須依積極證據，苟積極證據不足為不利於被告
    事實之認定時，即應為有利於被告之認定；另認定犯罪事實
    所憑之證據，雖不以直接證據為限，間接證據亦包括在內，
    然無論直接證據或間接證據，其為訴訟上之證明，須於通常
    一般之人均不致有所懷疑，而得確信其為真實之程度者，始
    得據之為有罪之認定，倘其證明尚未達到此一程度，而有合
    理之懷疑存在，無從使事實審法院得有罪之確信時，即應由
    法院為諭知被告無罪之判決，最高法院40年臺上字第86號、
    30年上字第816 號、76年臺上字第4986號著有判例。
三、程序方面：
  (一)尼泊爾駐印度代表處96年7月19日函有證據能力
  1.按被告以外之人於審判外之陳述，雖不符刑事訴訟法第159
    條之1 至之4 等4 條之規定，然若當事人於審判程序中同意
    作為證據，法院審酌該言詞陳述或書面陳述作成時之情況，
    認為適當者，亦得為證據；又當事人、代理人或辯護人於法
    院調查證據時，知有刑事訴訟法第159 條第1 項不得為證據
    之情形，而未於言詞辯論終結前聲明異議者，視為有前項之
    同意，同法第159 條之5 定有明文。此立法意旨在於傳聞證
    據未經當事人之反對詰問予以核實，原則上先予排除。惟若
    當事人已放棄反對詰問權，於審判程序中表明同意該等傳聞
    證據可作為證據；或於言詞辯論終結前未聲明異議，基於尊
    重當事人對傳聞證據之處分權，及證據資料愈豐富，愈有助
    於真實發見之理念，且強化言詞辯論主義，使訴訟程序得以
    順暢進行，上開傳聞證據亦均具有證據能力。
  2.查尼泊爾駐印度代表處於96年7 月19日覆我國外交部函（96
    年度他字第7504號卷第5 頁），為尼泊爾駐印度大使館一等
    秘書Mr.Dipak ADhikari 在審判外以一定事實所表示意見之
    書面陳述，具有被告以外之人審判外陳述之性質，屬傳聞證
    據，惟經本院依法提示予以調查，檢察官、被告及辯護人均
    對此未表示異議，且經本院審酌該書面作成時無違法情事，
    應適宜為本案之證據。
  (二)外交部96年8 月13日外條二字第09604495540 號函及駐印度
    代表處電報，均無證據能力，惟得為彈劾證據。
  1.按除顯有不可信之情況外，公務員職務上製作之紀錄文書、
    證明文書，得為證據，為刑事訴訟法第159 條之4 第1 款所
    明定。此乃對於具有高度特別可信之文書，如公務文書等，
    在兼具公示性、例行性或機械性、良心性及制裁性等原則下
    ，雖屬傳聞證據，例外容許作為證據使用。採取容許特信性
    文書作為證據，應注意該文書之製作，是否係於例行性的公
    務或業務過程中，基於觀察或發現而當場或即時記載之特徵
    （最高法院94臺上字第1361號判決意旨參照）。
  2.卷附外交部96年8 月13日外條二字第09604495540 號函及駐
    印度代表處電報等文書（96年度他字第7504號卷第2 頁至第
    4 頁），並非外交部公務員於例行性的公務或業務過程中，
    基於觀察或發現而當場或即時記載之文書，而係外交部針對
    本案所製作之文件，不僅不具「公開」、「慣常性」，且有
    預見將會提供作為證據，該等文書應不屬於特信性文書性質
    。
  3.惟「傳聞排除法則」中所謂被告以外之人於審判外之陳述無
    證據能力，係針對證據目的在於證明犯罪事實爭點之證據資
    格而言，若證據之目的僅係作為「彈劾證據憑信性或證明力
    」之用，旨在減損待證事實之成立或質疑被告或證人陳述之
    憑信性者，其目的並非直接作為證明犯罪事實成立存否之證
    據，則無傳聞排除法則之適用，此即英美法概念所稱「彈劾
    證據」。上開外交部96年8 月13日外條二字第09604495540
    號函及駐印度代表處電報，縱非屬刑事訴訟法第159 條之4
    第1款所稱之「公務員職務上製作之紀錄文書或證明文書」
    ，而屬被告以外之人於審判外之言詞陳述，依同法第159 條
    第1 項之規定無證據能力，仍得作為彈劾尼泊爾駐印度大使
    館一等秘書Mr.Dipak Adhikari 稱被告所持放棄國籍證明書
    為偽造一情憑信性之證據之一。
四、本件公訴人認被告涉犯刑法第216 條、第210 條行使偽造私
    文書罪嫌，無非以被告所持之放棄國籍證明書業經尼泊爾駐
    印度大使館函覆我國駐印度代表處為偽造，有外交部96年8
    月13日外條二字第09604495540 號函暨我國駐印度代表處致
    電尼泊爾駐印度大使館覆函1 份資為論據。訊據被告堅決否
    認有何行使偽造文書之犯行，辯稱：放棄國籍證明書是伊委
    託現住尼泊爾的四哥委由阿迦古戎辦理尼泊爾文及英文版放
    棄國籍證明書後，由其親自持該尼泊爾文及英文版之放棄國
    籍證明書至尼泊爾駐印度大使館辦理驗證，該放棄國籍證明
    並非伊所偽造，係伊於不知情之狀況下，收受阿迦古戎所提
    供之文書，伊並無偽造之主觀犯意及行為等語。辯護人則以
    ：被告接受司法調查後，委由住在尼泊爾之家屬再次向尼泊
    爾Mustang 行政中心查詢，確認被告早已完成放棄國籍，有
    尼泊爾駐印度大使館書函1 份可查，足見我國內政部、外交
    部函送意旨容有誤會等語資為被告辯護。
五、經查：
  (一)被告為辦理歸化我國國籍，曾向我國內政部提出尼泊爾文及
    英文版之放棄尼泊爾國籍證明書各1 份，其中英文版之放棄
    尼泊爾國籍證明書，並經尼泊爾駐印度大使館驗證及蓋印於
    其上，嗣經我國內政部函請外交部協助查詢被告所提出之放
    棄國籍證明書是否為尼泊爾所核發，經外交部函覆稱尼泊爾
    駐印度大使館表示尼泊爾內政部Mustang 區域行政中心並未
    核發被告放棄國籍證明，被告亦未向該中心申請放棄國籍證
    明等情，此固有被告放棄國籍證明尼泊爾文版、英文版、中
    譯版、外交部96年3 月13日外條二字第09604495540 號函、
    駐印度代表處電報、尼泊爾駐印度大使館英文信函各1 份（
    96年度他字第7504號卷第2 頁至第5 頁、第40頁、第41頁、
    96年度偵字第20781 號卷第14頁、第45頁）在卷可稽。惟依
    我國外交部在函文中亦說明被告所提出之放棄國籍證明書經
    尼泊爾外交部及尼泊爾駐印度大使館驗證有權簽署人之簽字
    及機關鈐印屬實一節，此經上開外交部函文說明二(二)記載明
    確。是尼泊爾駐印度大使館雖謂該國內政部Mustang 區域行
    政中心並未核發被告放棄國籍證明，惟對照我國外交部上開
    函文說明，尼泊爾外交部及尼泊爾駐印度大使館既僅驗證被
    告提出之放棄國籍證明書上有權簽署人之簽字是否屬實，而
    不對文件內容作實質審查，足見尼泊爾外交部及尼泊爾駐印
    度大使館曾就尼泊爾文版放棄國籍證明書上「地區官員助理
    主任」之簽章驗證為真實，僅就該文書內容之真實性予以否
    認，應可認定。
  (二)上開外交部之函文雖已說明尼泊爾外交部及尼泊爾駐印度大
    使館驗證文書時，並不對文件內容為實質審查是否屬實，惟
    被告之英文版放棄國籍證明書交由尼泊爾政府機關驗證時，
    應將尼泊爾文版之放棄國籍證明一併附上以供驗證機關查對
    內容是否相符，否則「尼泊爾政府法律司法與國會事務部法
    律典籍管理委員會」、「尼泊爾政府外交部加德滿都」、「
    新德里尼泊爾大使館」當不會在英文版本之放棄國籍證明書
    上蓋用上開機關鈐印及簽章，此有上開英文版本之放棄國籍
    證明書在卷可查。是以如該尼泊爾文放棄國籍證明書之「地
    區官員助理主任」之簽章屬實，然該文書記載內容不實，則
    該尼泊爾文放棄國籍證明書應是將尼泊爾內政部Mustang 區
    域行政中心核發予他人之放棄國籍證明書變造為被告之放棄
    國籍證明書而成。惟自被告之中譯版放棄國籍證明書所提及
    內容觀之，文中詳述被告為何人之子、居住地區、出生年月
    日、何時發予公民權等情，如係取他人之尼泊爾文放棄國籍
    證明書變造為記載被告個人資料之放棄國籍證明，則該份文
    書書寫之文句段落應會長短不一，且變造之處亦會出現筆跡
    顏色深淺有別之痕跡。惟被告將該尼泊爾文及英文版之放棄
    國籍證明書正本向本院提出委請外交部再次向尼泊爾查詢是
    否屬實時，並未發現其內文有何塗改之痕跡，是上開文書是
    否經變造，已難自文書外觀查知。
  (三)又被告雖自96年2 月27日離開臺灣前往尼泊爾，至同年3 月
    30日始返回臺灣，且被告所提出之放棄國籍證明書簽發日期
    即為被告停留在尼泊爾時之同年3 月1 日，此固有中外旅客
    入出境紀錄查詢作業1 紙存卷可憑（96年度他字第7504號卷
    第25頁），足見上開放棄國籍證明書係被告返回尼泊爾此段
    期間內所辦理。惟被告如為申請歸化我國國籍而以偽造放棄
    國籍證明書之方式為之，實無庸特地前往尼泊爾處理，且一
    般人民對於外交部辦理驗證文書並不對文件內容作實質審查
    一情並無確信，如被告明知該放棄國籍證明書為偽造，其辦
    理英文版放棄國籍證明書之驗證時，自可委由他人持往尼泊
    爾外交部辦理，而無甘冒被尼泊爾政府查獲偽造文書刑責之
    風險而親自返回尼泊爾前往該國外交部辦理，是足見被告辯
    稱該尼泊爾文及英文版之放棄國籍證明書係由被告四哥委由
    阿嘉古戎辦理，伊對於該放棄國籍證明書竟屬偽造一節並不
    知情等語，應屬可信。又被告於偵查中另提出一份委由住在
    尼泊爾之家屬向尼泊爾內政部Mustang 區域行政中心查詢被
    告是否已完成放棄該國國籍之文書，該文書中表示尼泊爾內
    政部Mustang 區域行政中心96年3 月1 日所發被告放棄尼泊
    爾國籍之文書屬實，此有經「尼泊爾加德滿都法律書籍管理
    局」、「尼泊爾加德滿都法律書籍管理局」、「尼泊爾政府
    外交部印度新德里尼泊爾大使館」驗證並蓋印於其上之尼泊
    爾內政部Mustang 區域行政中心97年1 月9 日文號3131 文
    書1 份存卷可查（96年度偵字第20781 號卷第38頁、第39
    頁）。且被告因信尼泊爾駐印度大使館函覆我國外交部謂其
    放棄國籍證明文書為偽造一情有誤，分別向臺灣臺北地方法
    院檢察署及本院聲請再次將放棄國籍證明書併與尼泊爾內政
    部Mustang 區域行政中心97年1 月9 日文號3131文書送請外
    交部向尼泊爾政府查證，有偵查中提出之97年5 月8 日刑事
    答辯續(一)狀及於本院準備程序提出之刑事準備書狀各1 份在
    卷可參（上開卷第36頁、本院卷第20頁）。如被告明知其向
    我國內政部提出之放棄國籍證明書為偽造，豈會一再請求臺
    灣臺北地方法院檢察署及本院再次向尼泊爾政府確認該份放
    棄國籍證明書是否為尼泊爾所核發，且無懼於可能遭檢察官
    另行追訴其行使偽造尼泊爾內政部Mustang 區域行政中心97
    年1 月9 日文號3131文書之風險，併與提出請求尼泊爾政府
    查詢，是難認為被告有何主觀上明知該放棄國籍證明文書為
    偽造而故意行使之犯意。
  (四)本院雖多次呈請臺灣高等法院函請外交部向尼泊爾政府查證
    上開放棄國籍證明書及尼泊爾內政部Mustang 區域行政中心
    97年1 月9 日文號3131文書是否為尼泊爾內政部Mustang 區
    域行政中心核發，惟外交部卻以我國駐印度代表處屢請尼泊
    爾駐印度大使館協助查證卻未經回覆等語婉拒，有外交部98
    年5 月11日外訴願字第0980194420號函存卷可查（本院卷二
    第25頁），是縱使外交部前已以96年3 月13日外調二字第09
    604495540 號函及駐印度代表處電報謂被告提出之放棄國籍
    證明書為偽造等語，惟被告既於事後提出對其有利之證據即
    尼泊爾內政部Mustang 區域行政中心97年1 月9 日文號3131
    文書供本院調查，僅因尼泊爾政府遲遲不肯答覆，以致本案
    至今無從確定上開文書是否為偽造，然被告主觀上既無行使
    偽造文書之故意，又無積極證據足以證明被告主觀上明知該
    等文書為偽造，自應為對被告有利之認定。
  (五)綜上各情，本院依檢察官所提上開證據，認均不足以證明被
    告向我國內政部提出放棄國籍證明書時，主觀上有何行使偽
    造文書之犯意進而在客觀上持以行使之行為，根據「罪證有
    疑，利歸被告」之無罪推定法則，應認公訴意旨所指被告所
    涉罪嫌，尚屬不能證明，揆諸首揭判例及法條規定，既不能
    證明被告犯罪，當應為被告無罪之諭知。
據上論斷，應依刑事訴訟法第301 條第1 項，判決如主文。
本案經檢察官郭昭吟到庭執行職務。
中    華    民    國    98    年    9     月    30    日
                  刑事第十八庭審判長法  官  游士珺
                                    法  官  陳思帆
                                    法  官  林芳華
以上正本證明與原本無異。
如不服本判決應於收受送達後10日內向本院提出上訴書狀，並應
敘述具體理由；其未敘述上訴理由者，應於上訴期間屆滿後20日
內向本院補提理由書（均須按他造當事人之人數附繕）「切勿逕
送上級法院」。
                                    書記官  林鈴芬
中    華    民    國    98    年    9     月    30    日


司法院資訊處製作；財團法人民間司法改革基金會備份。
